臺灣嘉義地方法院民事判決
109年度朴簡字第236號
原      告  王古鄉  
訴訟代理人  王秀珍  
            王薪嘉  

被      告  翁錦煌  
上列當事人間請求返還土地等事件，本院於民國110年4月6日言
詞辯論終結，判決如下：
    主      文
原告之訴及假執行之聲請均駁回。
訴訟費用由原告負擔。
    事實及理由
一、原告主張略以：
（一）地籍圖重測期間，原告依原地籍圖指界其名下嘉義縣○○鄉
      ○○段000○0○000○0地號土地（下稱491之2、480之5土地）
      ，發現被告所有同段492及479之2地號土地（下稱492、47
      9之2土地），全部搭滿鐵皮屋，屬違章建築，已入侵原告
      所有之土地範圍20平方公尺，此次地籍重測，因被告為保
      障其鐵皮屋，脗合鐵皮屋指界，導致原告所遭入侵所欠缺
      之面積，挪移鄰地來填補之後，原告所有之土地地形、土
      質變差，而且還要整地，致原告權益受損，原告舉證說明
      如下：
　　⒈491之2、480之5土地位置在省道路旁，依據原地籍圖是跟
      鄰地整排樓房之屋簷前面同一條直線，並無偏彎，再從鄰
      地整排樓房之屋簷前面拉線到491之2、480之5土地位置之
      直線，此條直線為依據原地籍圖所畫之直線，與土地界址
      爭議調處圖說及分析表取來做比對原地籍圖，可得知一端
      被移動，而所產生欠缺面積，當然必須向鄰地挪移才能補
      缺，導致牽動鄰地挪移補缺，而一直持續挪移到同段491
      之1土地為止，惟這一筆土地損失19.83平方公尺。
　　⒉依據附件土地界址爭議調處圖說及分析表登載，乙方（即
      原告）491之2土地，地政土地登記簿記載238平方公尺，
      依乙方指界計算259.55平方公尺，增加21.55平方公尺，
      為何原告依據原地籍圖指界，土地被侵占，還會面積增加
      ，應該減少才對，原告對此事說明如下，有關491之2土地
      遭入侵，地籍重測時被入侵所欠缺之面積挪移鄰地來補缺
      ，而導致牽動鄰地，並且持續挪移鄰地來填補，致使牽動
      移到491之2土地而損失約19.83平方公尺，若將這19.83平
      方公尺面積來合併計算就會相符，被挪移之491之1土地損
      失約19.83平方公尺可證明被告確有侵占鄰地（原告）約2
      0平方公尺。
　　⒊依據附件土地界址爭議調處圖說及分析表登載，甲方（即
      被告）492土地，地政登記簿記載500平方公尺，依甲方指
      界539.57平方公尺，增加39.57平方公尺（被告脗合違建
      鐵皮屋外指界立界）。綜合以上三點所述可見被告確實入
      侵原告之土地範圍20平方公尺。
（二）於民國109年7月15日曾在內政部國土測繪中心南區第一測
      量隊義竹辦公室，重測承辦人洪長憲在場針對此案說明，
      當時原被告均在場，提到重測增加之面積約20平方公尺（
      6坪多）雙方一邊是農牧用地一邊是乙種建築用地，增加
      或減少依比例原則分配，方案（一）被告向原告買3坪多
      ，方案（二）雙方平均分配（各3坪多）…雙方自行協商，
      可證明這原本就非被告依法應該獨得，建請依照雙方平均
      分配。
（三）於109年10月6日下午召開土地界址爭議調處會議時，沒有
      採納原告所依據原地籍圖指界位置來調處，卻用新圖來調
      處，已經違反土地法，因新圖尚未定案（須經公告30日）
      ，調處不公平，如土地界址爭議案移送調處書，詳細說明
      如下：
    ⒈109年10月6日調處當時，不採納原告所提出依據原地籍圖
      指界之位置來做調處，不僅如此竟將491之2及480之5土地
      之靠省道路這邊之地籍線移開範圍合計約20平方公尺面積
      合併在491之2及480之5土地來計算才有那麼多。　　　
    ⒉根據附件土地界址爭議調處圖說及分析表所載，491之2土
      地增加21.55平方公尺，480之5土地增加6.22平方公尺，
      這些增加之面積要從哪來，就是491之2及480之5土地被侵
      占所欠缺之20平方公尺，是挪移鄰地面積而來，這20平方
      公尺土地還沒有變更標示登記，就用來調處，可證明沒依
      原地籍圖調處。
    ⒊在109年10月6日調處採用附件土地界址爭議圖及分析表所
      載，甲方（即被告）492土地原本500平方公尺，依指界計
      算為539.57平方公尺，乙方（即原告）491之2土地原本23
      8平方公尺，依甲方指界計算是239.64平方公尺，480之5
      土地原本12平方公尺，依甲方指界12.18平方公尺。然被
      告另一筆479之3地號土地也有入侵原告480之5土地，如此
      採用挪移鄰地面積合併計算，拿來做調處，不符合公平正
      義。
（四）依不動產糾紛調處紀錄表記載，甲方（即被告）曾提及以
      前有鑑界，仍應以協助指界結果（圍牆外）為界，原告面
      積亦無減少，原告在此說明因被告屬違章建築，雖有鑑界
      沒申請許可，沒依鑑界地籍線搭建，原告面積無減少之原
      因，係因原告之土地遭被告占用之土地，經地籍重測時，
      找鄰地挪移填補欠缺，且依不動產糾紛調處紀錄表調處結
      果記載參照舊地籍圖面積分析，依甲方指界為調處結果，
      原告在此說明，被告面積暴增，暴增之原因之一為依原地
      籍圖侵占原告之20平方公尺面積，重測後將變成被告之土
      地，佔地又得地實在不合理。
（五）原告土地被違章之鐵皮屋，從搭建迄今約30年，占用30年
　　　，占用面積約20平方公尺，原告每年必須繳納建地之一般
      用地價稅，而被告之鐵皮屋租人有收益，不當得利金額取
      整數為新臺幣（下同）14萬元【計算式：2,334元（每月
      租人可得租金）×12個月×5年＝140,040元】，為此，原告
      爰依民法第179條規定，請求被告返還等語。　　　
（六）並聲明：1.被告應返還原告14萬元及自起訴狀送達之翌日
      起至清償日止，按年息5％計算之利息。2.訴訟費用由被告
      負擔。3.願供擔保請准宣告假執行。
二、被告則答辯略以：鐵皮屋為被告父親所蓋，被告是繼承人，
    被告沒有侵占原告之土地，原告一直懷疑國土測繪中心挪用
    其他土地去補償原告，惟當初要蓋時有指界，也有鑑界，30
    年前怎麼蓋被告不知道；至於重測後增加之土地部分，被告
    於調處時都已經說明過等語。並聲明：請求駁回原告之訴。
三、得心證之理由：
（一）經查，原告為491之2、480之5土地之所有權人，被告則為
      492及479之2地號土地之所有權人；又491之2、480之5、4
      92及479之2土地（下稱系爭4筆土地）於109年辦理地籍圖
      重測，然迄至110年3月2日尚屬109年地籍圖重測界址爭議
      未決之土地；於109年10月6日經朴子區域性不動產糾紛調
      處委員會以「甲（即被告翁錦煌）、乙（即原告王古鄉）
      雙方未有共識，協議未成立。經各委員討論，參照舊地籍
      圖、面積分析及套圖小組會議決議，依甲方指界（協助指
      界成果）為調處結果。」裁處在案等情，有系爭4筆土地
      登記公務用謄本及異動索引、朴子地政事務所110年3月2
      日朴地測字第1100001288號函、109年12月14日朴地測字
      第1090009873號函暨原地籍圖及嘉義縣109年度朴子區域
      性不動產糾紛調處委員會簽到簿、移送調處書、調處紀錄
      表等件在卷可佐（見本院卷第60至74、90至98、164、165
      頁），為兩造所不爭，應堪信為真正。
（二）按無法律上之原因而受利益，致他人受損害者，應返還其
      利益。雖有法律上之原因，而其後已不存在者，亦同。民
      法第179 條定有明文。次按侵害歸屬他人權益之行為，本
      身即為無法律上之原因，主張依此類型之不當得利請求返
      還利益者（即受損人），固無庸就不當得利成立要件中之
      無法律上之原因舉證證明，惟仍須先舉證受益人取得利益
      ，係基於受益人之「侵害行為」而來，必待受損人舉證後
      ，受益人始須就其有受利益之法律上原因，負舉證責任，
      方符舉證責任分配之原則。（最高法院105年度台上字第1
      990號判決意旨參照）。準此，原告主張被告所有之鐵皮
      屋占用原告所有之491之2、480之5土地，而應返還不當得
      利一節，為被告所否認，參諸前開規定及判決意旨，自應
      由原告就被告之鐵皮屋占用原告之之491之2、480之5土地
      一節負舉證之責。經查：
　　1.本件前依原告聲請囑託朴子地政事務所依原地籍圖測量原
      告所有之491之2、480之5土地上鐵皮屋越界之位置及面積
      ，然經朴子地政事務所人員告知系爭4筆土地因地籍重測
      後有界址爭議，經調處不成，尚有界址糾紛，無法測量等
      語，此有本院勘驗筆錄在卷可佐（見本院卷第152頁）。
      是以，被告所有之鐵皮屋是否有部分越界坐落於原告就其
      所有之491之2、480之5土地一節，原告並未舉證以實其說
      ，本院已難信實。
　　2.再按重新實施地籍測量時，土地所有權人應於地政機關通
      知之限期內，自行設立界標，並到場指界。逾期不設立界
      標或到場指界者，得依左列順序逕行施測：一、鄰地界址
      。二、現使用人之指界。三、參照舊地籍圖。四、地方習
      慣。土地所有權人因設立界標或到場指界發生界址爭議時
      ，準用第59條第2項規定處理之；因前項異議而生土地權
      利爭執時，應由該管直轄市或縣（市）地政機關予以調處
      ，不服調處者，應於接到調處通知後十五日內，向司法機
      關訴請處理，逾期不起訴者，依原調處結果辦理之。土地
      法第46條之2、第59條第2項分別訂有明文。經查：
　　⑴系爭4筆土地辦理地籍圖重測之測量單位為內政部國土測繪
      中心南區第一測量隊義竹辦公室，被告指界位置及協助指
      界位置為如附件土地界址爭議案調處略圖實線A-B、C-D-E
      ，原告指界位置則如附件土地界址爭議案調處略圖虛線1-
      2、3-4-5，土地界址爭議案分析表如附件所示（見本院卷
      第97頁）。準此，系爭4筆土地於109年辦理地籍圖重測後
      ，目前界址糾紛尚未確定，然依調處結果係以經各委員討
      論，參照舊地籍圖、面積分析及套圖小組會議決議，依被
      告指界（協助指界成果）為調處結果，已如前述。準此，
      依前開規定，土地所有權人如對界址爭議，應由該管直轄
      市或縣（市）地政機關予以調處，不服調處者，應於接到
      調處通知後15日內向司法機關訴請處理確認界址，逾期不
      起訴者，依原調處結果辦理之。
　　⑵然本件經本院於109年12月1日及110年4月6日二度當庭向原
      告確認本件訴訟標的為民法第179條之不當得利，而非確
      認界址（見本院卷第83、178、179頁）。是以，依前揭規
      定及上開調處結果，系爭4筆土地間之界址係如附件土地
      界址爭議案調處略圖實線A-B、C-D-E所示，並無被告所有
      鐵皮屋坐落於原告所有491之2、480之5土地之上之情事。
　　⑶雖原告主張系爭4筆土地間之界址係如原告所指界之位置，
      即附件土地界址爭議案調處略圖虛線1-2、3-4-5所示，被
      告所有之鐵皮屋確已入侵原告所有土地491之2、480之5土
      地面積約20平方公尺云云。然原告並未訴請確認界址，且
      原告指界之位置為調處結果所不採，則原告就系爭4筆土
      地之界址係如附件土地界址爭議案調處略圖虛線1-2、3-4
      -5所示，亦未提出相關事證證明之，本院自難僅憑原告片
      面陳述遽認原告所指界址為可採。是以，參諸前揭規定及
      判決意旨，原告對於被告之鐵皮屋占用原告之491之2、48
      0之5土地，致原告受有損害等情，未能提出其他事證佐證
      之，本院自無從認定之。
　　⑷至於原告聲請函詢朴子地政事務所之上級機關嘉義縣政府
      地政處，證明本案是否就是如朴子地政事務所回函所示是
      適用土地法第59條規定，然此部分與本件判決結果不生影
      響，故無調查之必要，並此敘明。
四、綜上所述，原告提起本件訴訟主張被告應依不當得利法律關
    係給付原告關於被告依原地籍圖占用約20平方公尺之土地之
    5年內之相當於租金之不當得利，核屬無據，不應准許，應
    予駁回。又原告之訴既經駁回，其假執行之聲請，亦失所附
    麗，應併予駁回之。
五、本件為判決基礎之事證已臻明確，兩造其餘攻擊防禦之方法
    ，經本院斟酌後，認均不足以影響本判決之結果，自無逐一
    詳予論駁之必要，併此敘明。
六、訴訟費用負擔之依據：民事訴訟法第78條。 　　
中　　華　　民　　國　　110 　年　　4 　　月　　20　　日
                  臺灣嘉義地方法院朴子簡易庭
                                  法　官　陳寶貴
以上正本係照原本作成。
如對本判決上訴，須於判決送達後20日內向本庭（嘉義市○○路
000○0號）提出上訴狀（均須按他造當事人之人數附繕本）。如
委任律師提起上訴者，應一併繳納上訴審裁判費。
中　　華　　民　　國　　110 　年　　4 　　月　　20　　日
                                  書記官  江靜盈